ACORDAO-COMPLETO-2431080

ACÓRDÃO 13977/2020 ATA 43/2020 - PRIMEIRA CÂMARA

VISTOS, relatados e discutidos estes autos de tomada de contas especial instaurada pela Fundação Nacional de Saúde (Funasa) em razão de irregularidades na aplicação dos recursos repassados pela União mediante o Termo de Compromisso TC/PAC 0627/11 (Siafi 671267) , que tinha por objeto a execução de "sistema de esgotamento sanitário", consubstanciado na construção de banheiros sanitários domiciliares no município de Arês/RN,
ACORDAM os Ministros do Tribunal de Contas da União, reunidos em sessão da Primeira Câmara, ante as razões expostas pelo Relator, em:
9.1. fixar novo e improrrogável prazo de 15 (quinze) dias, com fundamento no art. 202, § 3º, do RITCU, a contar da notificação, para que o município de Arês/RN efetue e comprove, perante este Tribunal, o recolhimento da quantia abaixo indicada ao Tesouro Nacional, atualizada monetariamente desde a data de ocorrência indicada até a data do efetivo recolhimento, na forma prevista na legislação em vigor:
	Data de Ocorrência
	Valor Histórico (R$) 
	Identificador da Parcela

	30/03/2016
	22.176,38
	Débito

	12/07/2016
	841,82
	Crédito

9.2. informar ao município de Arês/RN que a liquidação tempestiva do débito saneará o processo e permitirá que as contas do município sejam julgadas regulares com ressalva e lhe seja dada quitação, ao passo que a ausência dessa liquidação tempestiva acarretará o julgamento pela irregularidade das contas do ente federado, com imputação de débito, a ser atualizado monetariamente e acrescido de juros moratórios; e
9.3. findo o prazo fixado ao município de Arês/RN para a devolução dos recursos (subitem 9.1) , retornar os autos ao gabinete do relator para que seja dado seguimento ao julgamento das contas do município, conforme exposto no subitem anterior, e das contas de Erço de Oliveira Paiva e de Apoio Construções e Empreendimentos Ltda. - EPP, referente ao montante do débito para o qual os responsáveis concorreram solidariamente, sem restar comprovado benefício para o ente municipal.

Tomada de contas especial instaurada pela Fundação Nacional de Saúde em razão da não comprovação da regular aplicação dos recursos repassados para o município de Arês/RN, mediante termo de compromisso (programa de aceleração do crescimento), celebrado no exercício de 2011, com o objetivo de implantar módulos sanitários domiciliares.

Primeira Câmara

Município de Arês/RN.

3. Responsáveis: Apoio Construções e Empreendimentos Ltda - EPP (12.390.124/0001-00); Erço de Oliveira Paiva (XXX.435.697-XX); Município de Arês/RN (08.161.234/0001-22).

13.1. Ministros presentes: Walton Alencar Rodrigues (Presidente), Bruno Dantas (Relator) e Vital do Rêgo.
13.2. Ministros-Substitutos presentes: Augusto Sherman Cavalcanti e Weder de Oliveira.

BRUNO DANTAS

Por registrar as principais ocorrências havidas no andamento dos autos até o momento, resumindo os fundamentos das peças acostadas, adoto como relatório, com os ajustes necessários, a instrução da secretaria responsável pela análise do processo (peça 105) , que contou com a anuência do corpo diretivo da unidade (peças 106 e 107) :
"INTRODUÇÃO
1. Cuidam os autos de tomada de contas especial instaurada pela Fundação Nacional de Saúde em desfavor de Erço de Oliveira Paiva (CPF: XXX.435.697-XX) , prefeito de Arês/RN (gestão:  2009-2012 e 2013-2016) , e da empresa Apoio Construções e Empreendimentos Ltda. - EPP (CNPJ: 12.390.124/0001-00) , em razão da não comprovação da boa e regular aplicação dos recursos repassados pela União mediante o Termo de Compromisso TC/PAC 0627/11 (Siafi 671267) , que tinha por objeto a execução de 'sistema de esgotamento sanitário', consubstanciado na construção de 93 (noventa e três) banheiros sanitários domiciliares.
HISTÓRICO
2. Em 24/04/2017, com fundamento na IN/TCU 71/2012, alterada pela IN/TCU 76/2016 e DN/TCU 155/2016, o dirigente da Funasa autorizou a instauração da tomada de contas especial (peça 33) . O processo foi registrado no sistema e-TCE com o número 635/2017.
3. O Termo de compromisso TC/PAC 0627/11, registro Siafi 671267, foi firmado no valor de R$ 500.000,00, integralmente à conta da concedente. O ajuste em apreço teve vigência de 30/12/2011 a 29/01/2016, com prazo final para a apresentação da prestação de contas em 29/03/2016. Os repasses da União foram formalizados de acordo com as seguintes informações (peça 44) :
	OB
	Valor (R$) 
	Data
	Crédito

	2012OB803824
	250.000,00
	25/05/2012
	29/05/2012

	2015OB801467
	250.000,00
	13/04/2015
	15/04/2015

4. De acordo com o item 8, 'b', do Parecer Financeiro nº 56/2016 (peça 24) , apesar de não ter sido previsto, houve aporte de R$ 43.109,63 por parte do convenente para cobrir despesas realizadas à conta do convênio, tendo sido apresentada no mesmo parecer a seguinte tabela de execução da receita e despesa:
	Receitas (R$) 
	Despesas (R$) 

	Funasa
	500.000,00
	Pgt. Funasa
	495.319,49 

	Contrapartida aportada
	43.109,63 
	Pgt. Contrapartida
	42.385,06 

	Aplicação financeira
	 25.188,57 
	Saldo Funasa devolvido
	4.680,51 

	-
	 - 
	Saldo aplicação devolvido
	25.188,57 

	-
	 - 
	Saldo contrapartida devolvido
	724,57 

	Total
	568.298,20 
	Total
	568.298,20 

5. A Funasa realizou visitas técnicas ao município em 11/07/2014, 05/02/2016 e 18/10/2016 (peças 12, 20 e 23) , tendo apontado a execução física da obra correspondente ao percentual de 75,34%.
6. O fundamento para a instauração da Tomada de Contas Especial, conforme consignado na matriz de responsabilização elaborada pelo tomador de contas (peça 39) , foi a constatação da seguinte irregularidade: 
'Não comprovação da boa e regular aplicação dos recursos pela União, transferidos ao Município de Arês/RN por meio do Termo de Compromisso 0627/2011/PAC.'
7. Os responsáveis arrolados na fase interna foram devidamente comunicados e, diante da ausência de justificativas suficientes para elidir a irregularidade e da não devolução dos recursos, instaurou-se a tomada de contas especial.
8. No relatório (peça 44) , o tomador de contas concluiu que o prejuízo importaria no valor original de R$ 122.145,79, imputando-se a responsabilidade a Erço de Oliveira Paiva, na condição de gestor dos recursos, e à empresa Apoio Construções e Empreendimentos Ltda. - EPP, na condição de contratada. 
9. Em 15/10/2018, a Controladoria-Geral da União emitiu o relatório de auditoria (peça 45) , em concordância com o relatório do tomador de contas. O certificado de auditoria e o parecer do dirigente do órgão de controle interno concluíram pela irregularidade das presentes contas (peças 46 e 47) .
10. Em 26/10/2018, o ministro responsável pela área atestou haver tomado conhecimento das conclusões contidas no relatório e certificado de auditoria, bem como do parecer conclusivo do dirigente do órgão de controle interno, manifestando-se pela irregularidade das contas, e determinou o encaminhamento do processo ao Tribunal de Contas da União (peça 48) .
11. Uma vez remetidos os autos a este Tribunal para fins de apreciação e julgamento, em sede de instrução preliminar (peça 51) , a análise dos pressupostos de procedibilidade previstos na IN/TCU 71/2012 verificou que não havia óbices preliminares que impedissem o prosseguimento desta tomada de contas especial, uma vez que não se configurou o transcurso de mais de dez anos entre o fato gerador e a primeira notificação válida dos responsáveis pela autoridade administrativa competente. Ademais, o valor atualizado do débito apurado (sem juros) em 1/1/2017 era superior a R$ 100.000,00, na forma estabelecida conforme os arts. 6º, inciso I, e 19 da IN/TCU 71/2012, modificada pela IN/TCU 76/2016.
12. Após as considerações técnicas acerca da apuração dos fatos, identificação dos responsáveis e quantificação do dano para fins de ressarcimento, a análise preliminar pugnou pela realização de diligência à Funasa e ao Banco do Brasil, bem como pela citação dos responsáveis, com os seguintes contornos (peça 51, p. 6-8) :
a) diligenciar à Funasa, com fundamento no art. 11 da Lei nº 8.443/1992, c/c o art. 187, caput e parágrafo único do RITCU, para que, no prazo de 15 (quinze) dias, encaminhe ao TCU as Notas Fiscais e outros comprovantes de despesa referentes ao Termo de Compromisso 627/2011/PAC;
b) diligenciar ao Banco do Brasil, com fundamento no art. 11 da Lei nº 8.443/1992, c/c o art. 187, caput e parágrafo único do RITCU, para que, no prazo de 15 (quinze) dias, encaminhe ao TCU o nome dos beneficiários de todas as TEDs, cheques e pagamentos verificados na conta corrente 27130-6, agência 1066-9, no período desde a abertura da conta até o seu fechamento;
c) realizar a citação, com fundamento nos arts. 10, § 1º, 12, incisos I e II, 16, § 2º, alínea 'b', da Lei nº  8.443/1992 c/c o art. 202, incisos I e II, 209, § 4º, inciso II, do RITCU, para que, no prazo de 15 (quinze) dias, os responsáveis abaixo indicados, em regime de solidariedade e em decorrência das condutas praticadas, apresentem alegações de defesa e/ou recolham, aos cofres especificados, a quantia abaixo indicada, atualizada monetariamente a partir da respectiva data até o efetivo recolhimento, abatendo-se na oportunidade a quantia eventualmente ressarcida, na forma da legislação em vigor, que geraram a irregularidade demonstrada a seguir:
Irregularidade 1: execução parcial e defeituosa do objeto do Termo de Compromisso 627/2011/PAC, com pagamento integral dos serviços avençados.
Dispositivos violados: Constituição Federal, arts. 37, caput, e 70, parágrafo único; Lei nº  8.666/1993, art. 3º; Decreto-Lei nº 200/1967, art. 93; Decreto nº 93.872/1986, art. 66. 
Quantificação do débito:
Responsável individual: Erço de Oliveira Paiva (CPF: XXX.435.697-XX) , prefeito de Arês/RN no período de 2009-2012 e 2013-2016.
	Data de Ocorrência
	Valor Histórico (R$) 
	Identificador da Parcela

	30/03/2016
	1.329,92
	Débito

	12/07/2016
	50,48
	Crédito

Responsáveis solidários: Erço de Oliveira Paiva (CPF: XXX.435.697-XX) e Apoio Construções e Empreendimentos Ltda. - EPP (CNPJ: 12.390.124/0001-00) :
	Data de Ocorrência
	Valor Histórico (R$) 
	Identificador da Parcela

	04/12/2015
	18.690,81
	Débito

	23/12/2015
	25.344,66
	Débito

	11/03/2016
	25.344,66
	Débito

	30/03/2016
	30.413,57
	Débito

	12/07/2016
	3.788,20
	Crédito

Cofre para recolhimento: Tesouro Nacional.
Responsável 1: Erço de Oliveira Paiva (CPF: XXX.435.697-XX) , prefeito de Arês/RN no período de 2009-2012 e 2013-2016.
Conduta: realizar pagamentos por serviços não executados, mal executados ou apenas parcialmente executados pela empresa contratada.
Nexo de causalidade: ao realizar pagamentos a maior do que a parcela efetivamente executada de acordo com o plano de trabalho, o responsável acarretou um prejuízo equivalente à diferença entre o valor pago e a parcela efetivamente executada em consonância com o plano de trabalho aprovado.
Culpabilidade: não há excludentes de ilicitude, de culpabilidade e de punibilidade. É razoável supor que o responsável tinha consciência da ilicitude de sua conduta. Era exigível conduta diversa da praticada, qual seja, realizar o pagamento relativo apenas às parcelas efetivamente executadas do objeto em consonância com o plano de trabalho aprovado. 
Responsável 2: Apoio Construções e Empreendimentos Ltda. - EPP (CNPJ: 12.390.124/0001-00) .
Conduta: execução parcial do objeto, no percentual de 75,34%, em que pese o recebimento do valor total da execução.
Nexo de causalidade: o recebimento de pagamento relativo à parcela do objeto do instrumento em questão a maior do que a efetivamente executada resultou em prejuízo equivalente à diferença entre o valor pago e o valor correspondente à parcela efetivamente executada em consonância com o plano de trabalho aprovado.
Culpabilidade: não há excludentes de ilicitude, de culpabilidade e de punibilidade. É razoável supor que o responsável, na pessoa dos seus administradores, tinha consciência da ilicitude de sua conduta. Era exigível conduta diversa da praticada, qual seja, receber o pagamento relativo apenas às parcelas efetivamente executadas do objeto em consonância com o plano de trabalho aprovado. 
Irregularidade 2: execução de 4 módulos sanitários domiciliares em endereços não previstos no Termo de Compromisso 0627/2011/PAC.
Dispositivos violados: Constituição Federal, arts. 37, caput, e 70, parágrafo único; Lei nº  8.666/1993, arts. 3º, 54, § 1º, 55, incisos I, IV e VII, 66 e 69.
Quantificação do débito:
Responsáveis solidários: Erço de Oliveira Paiva (CPF: XXX.435.697-XX) e Município de Arês/RN (CNPJ 08.161.234/0001-22) :
	Data de Ocorrência
	Valor Histórico (R$) 
	Identificador da Parcela

	30/03/2016
	22.176,38
	Débito

	12/07/2016
	841,82
	Crédito

Cofre para recolhimento: Tesouro Nacional.
Responsável 1: Erço de Oliveira Paiva (CPF: XXX.435.697-XX) , prefeito de Arês/RN no período de 2009-2012 e 2013-2016.
Conduta: promover a execução de 4 módulos sanitários domiciliares em endereços não previstos no plano de trabalho do Termo de Compromisso 0627/2011/PAC.
Nexo de causalidade: ao executar 4 módulos sanitários domiciliares em endereços não previstos no plano de trabalho do Termo de Compromisso 0627/2011/PAC, o responsável acarretou um prejuízo equivalente ao valor correspondente aos 4 módulos executados.
Culpabilidade: não há excludentes de ilicitude, de culpabilidade e de punibilidade. É razoável supor que o responsável tinha consciência da ilicitude de sua conduta. Era exigível conduta diversa da praticada, qual seja, adotar as providências necessárias para que a construção de todos os módulos sanitários domiciliares observasse fielmente os endereços previstos no plano de trabalho do Termo de Compromisso 0627/2011/PAC.
Responsável 2: Município de Arês/RN (CNPJ 08.161.234/0001-22) .
Conduta: beneficiar-se com a aplicação irregular dos recursos do Termo de Compromisso 0627/2011/PAC, a partir da construção de 4 módulos sanitários domiciliares em endereços não previstos no plano de trabalho do aludido ajuste.
Nexo de causalidade: ao permitir a execução de 4 módulos sanitários domiciliares em endereços não previstos no plano de trabalho do Termo de Compromisso 0627/2011/PAC, o município se beneficiou com a aplicação irregular dos recursos federais provenientes do aludido ajuste e acarretou um prejuízo equivalente ao valor correspondente aos 4 módulos executados.
Culpabilidade: não há excludentes de ilicitude, de culpabilidade e de punibilidade. É razoável supor que o responsável, na pessoa dos seus administradores, tinha consciência da ilicitude de sua conduta. Era exigível conduta diversa da praticada, qual seja, impugnar a execução dos 4 módulos sanitários domiciliares em endereços não previstos no plano de trabalho do Termo de Compromisso 0627/2011/PAC.
13. Em cumprimento ao pronunciamento realizado pela unidade em 18/12/2019 (peça 53) , foi efetuada citação dos responsáveis, nos moldes adiante:
a) Erço de Oliveira Paiva - promovida a citação do responsável, conforme delineado adiante:
	Comunicação: Ofício 7395/2020 - Seproc (peça 83) 
Data da Expedição: 18/03/2020
Rua Felipe Ferreira 185 - Centro 59.170-000 - Arês/RN
Data da Ciência: não houve (Ausente) (peça 85) 
Observação: Ofício enviado para o endereço do responsável, conforme pesquisa na base de dados no sistema da Receita Federal, custodiada pelo TCU (peça 77, data de referência 04/03/2020) .
	
	Comunicação: Ofício 25098/2020 - Seproc (peça 89) 
Data da Expedição: 05/06/2020
Rua Felipe Ferreira 185 - Centro 59.170-000 - Arês/RN
Data da Ciência: não houve (Ausente) (peça 98) 
Observação: Ofício enviado para o endereço do responsável, conforme pesquisa na base de dados no sistema da Receita Federal, custodiada pelo TCU (peça 86, data de referência 01/05/2020) .
	
	Comunicação: Ofício 25099/2020 - Seproc (peça 87) 
Data da Expedição: 05/06/2020
Rua Amaro Mesquita, 2148 - Casa - Lagoa Nova
Data da Ciência: não houve (Mudou-se) (peça 91) 
Observação: Ofício enviado para o endereço do responsável, conforme pesquisa na base de dados no sistema do Renach, custodiada pelo TCU (peça 86, data de referência 10/01/2020) .
	
	Comunicação: Ofício 25101/2020 - Seproc (peça 88) 
Data da Expedição: 05/06/2020
Rua Felipe Ferreira, 190 - Centro
Data da Ciência: não houve (Ausente) (peça 99) 
Observação: Ofício enviado para o endereço do responsável, conforme pesquisa na base de dados no sistema do TSE, custodiada pelo TCU (peça 86, data de referência 12/11/2018) .
	
	Comunicação: Edital 1083/2020 - Seproc (peça 94) 
Data da Publicação: 07/08/2020 (DOU 151, Seção 3, peça 97) 
Fim do prazo para a defesa: 23/08/2020
	
b) Apoio Construções e Empreendimentos Ltda. - EPP - promovida a citação do responsável, conforme delineado adiante:
	Comunicação: Ofício 7388/2020 - Seproc (peça 81) 
Data da Expedição: 18/03/2020
Destinatário: representante legal da empresa, Sr. Olinto de Moraes Farias Neto
Rua Professor Geraldo Von Sohsten 114 - sala 106 - Jaguaribe 58.015-190 - João Pessoa/PB (endereço comercial) 
Data da Ciência: não houve (Ausente) (peça 90) 
Observação: Ofício enviado para o endereço do responsável, conforme pesquisa na base de dados no sistema da Receita Federal, custodiada pelo TCU (peça 78, data de referência 04/03/2020) .
	
	Comunicação: Ofício 36561/2020 - Seproc (peça 100) 
Data da Expedição: 11/08/2020
Destinatário: representante legal da empresa, Sr. Olinto de Moraes Farias Neto
Avenida Alagoas, 205 - Estados 58.030-150 - João Pessoa - PB (endereço residencial) 
Data da Ciência: não houve (Número inexistente) (peça 101) 
	
	Comunicação: Edital 1198/2020 - Seproc (peça 95) 
Data da Publicação: 07/08/2020 (DOU 151, Seção 3, peça 96) 
Fim do prazo para a defesa: 23/08/2020
	
c) Prefeitura Municipal de Arês/RN - promovida a citação do responsável, conforme delineado adiante:
	Comunicação: Ofício 7392/2020 - Seproc (peça 82) 
Data da Expedição: 18/03/2020
Destinatário: Antônio Bráulio da Cunha, prefeito
Praça Getúlio Vargas 270 - Centro 59.170-000 - Arês/RN
Data da Ciência: 01/04/2020  (peça 84) 
Fim do prazo para a defesa: 16/04/2020
Observação: Ofício enviado para o endereço do responsável, conforme pesquisa na base de dados no sistema da Receita Federal, custodiada pelo TCU (peça 79, data de referência 04/03/2020) .
	
14. Conforme Despacho de Conclusão das Comunicações Processuais (peça 102) , as providências inerentes às comunicações processuais foram concluídas. 
15. Transcorrido o prazo regimental, os responsáveis Erço de Oliveira Paiva, Apoio Construções e Empreendimentos Ltda. - EPP e Município de Arês/RN permaneceram silentes.
EXAME TÉCNICO
16. O exame técnico ora proposto compreende a análise das revelias configuradas, tomando como base as irregularidades atribuídas aos responsáveis, no âmbito da preliminar, em cotejo com os elementos comprobatórios constantes dos autos e os argumentos que possam ser aproveitados em favor dela em manifestações colhidas na fase interna desta Tomada de Contas Especial, acaso existentes.
Das diligências realizadas à Funasa e ao Banco do Brasil
17. As diligências em tela tiveram por objetivo complementar as informações disponíveis acerca dos pagamentos realizados com recursos federais para a empresa Apoio Construções e Empreendimentos Ltda. - EPP, segundo as quais a contratada teria recebido o montante de R$ 106.447,55, entre os dias 04/12/2015 e 30/03/2016 (item 30 da peça 51) .
18. Em atendimento às diligências, a Funasa encaminhou a documentação acostada à peça 60, tendo o Banco do Brasil enviado os documentos acostados às peças 62-71.
19. Com base na nova documentação, foi possível apurar que o total recebido pela empresa alcançou o montante de R$ 439.093,97, entre os dias 04/03/2013 e 30/03/2016 (peças 60 e 62) .
20. Em termos práticos, as novas informações apenas reforçam a responsabilidade da empresa nos autos, cujo vínculo resta estabelecido pelo conjunto probatório agora carreado aos autos (peças 60 e 62) , formado pelas notas fiscais emitidas pela empresa, em confronto com os boletins de medição, os comprovantes de pagamento e o extrato bancário da conta vinculada, em que se verifica a identidade entre os valores apresentados e pagos.
21. Por outro lado, tais informações não alteram os valores que compõem o débito imputado aos responsáveis, tampouco a data de atualização dos respectivos valores, porquanto as citações enviadas fazem referência às datas dos últimos pagamentos realizados, fato que se manteve inalterado com a nova documentação trazida aos autos.
Da validade das notificações
22. Preliminarmente, cumpre tecer breves considerações sobre a forma como são realizadas as comunicações processuais no TCU. A esse respeito, destacam-se o art. 179, do Regimento Interno do TCU (Resolução 155, de 4/12/2002) e o art. 4º, inciso III, § 1º, da Resolução TCU 170, de 30 de junho de 2004, in verbis:
'Art. 179. A citação, a audiência ou a notificação, bem como a comunicação de diligência, farse-ão:
I - mediante ciência da parte, efetivada por servidor designado, por meio eletrônico, fac-símile, telegrama ou qualquer outra forma, desde que fique confirmada inequivocamente a entrega da comunicação ao destinatário;
II - mediante carta registrada, com aviso de recebimento que comprove a entrega no endereço do destinatário;
III - por edital publicado no Diário Oficial da União, quando o seu destinatário não for localizado'
 (¿) 
'Art. 3º As comunicações serão dirigidas ao responsável, ou ao interessado, ou ao dirigente de órgão ou entidade, ou ao representante legal ou ao procurador constituído nos autos, com poderes expressos no mandato para esse fim, por meio de:
I - correio eletrônico, fac-símile ou telegrama;
II - servidor designado;
III - carta registrada, com aviso de recebimento;
IV - edital publicado no Diário Oficial da União, quando o seu destinatário não for localizado, nas hipóteses em que seja necessário o exercício de defesa.
Art. 4º. Consideram-se entregues as comunicações:
I - efetivadas conforme disposto nos incisos I e II do artigo anterior, mediante confirmação da ciência do destinatário;
II - realizadas na forma prevista no inciso III do artigo anterior, com o retorno do aviso de recebimento, entregue comprovadamente no endereço do destinatário;
III - na data de publicação do edital no Diário Oficial da União, quando realizadas na forma prevista no inciso IV do artigo anterior.
§ 1º O endereço do destinatário deverá ser previamente confirmado mediante consulta aos sistemas disponíveis ao Tribunal ou a outros meios de informação, a qual deverá ser juntada ao respectivo processo.'
23. Bem se vê, portanto, que a validade da citação via postal não depende de que o aviso de recebimento seja assinado pelo próprio destinatário da comunicação, o que dispensa, no caso em tela, a entrega do AR em 'mãos próprias'. A exigência da norma é no sentido de o Tribunal verificar se a correspondência foi entregue no endereço correto, residindo aqui a necessidade de certeza inequívoca. 
24. Não é outra a orientação da jurisprudência do TCU, conforme se verifica dos julgados a seguir transcritos:
'São válidas as comunicações processuais entregues, mediante carta registrada, no endereço correto do responsável, não havendo necessidade de que o recebimento seja feito por ele próprio.' (Acórdão 3648/2013-TCU-Segunda Câmara, Relator Min. José Jorge) ;
'É prescindível a entrega pessoal das comunicações pelo TCU, razão pela qual não há necessidade de que o aviso de recebimento seja assinado pelo próprio destinatário. Entregandose a correspondência no endereço correto do destinatário, presume-se o recebimento da citação.' (Acórdão 1019/2008-TCU-Plenário, Relator Min. Benjamin Zymler) ;
'As comunicações do TCU, inclusive as citações, deverão ser realizadas mediante Aviso de Recebimento - AR, via Empresa Brasileira de Correios e Telégrafos, bastando para sua validade que se demonstre que a correspondência foi entregue no endereço correto.' (Acórdão 1526/2007-TCU-Plenário, Relator Min. Aroldo Cedraz) .
25. A validade do critério de comunicação processual do TCU foi referendada pelo Supremo Tribunal Federal, nos termos do julgamento do MS-AgR 25.816/DF, por meio do qual se afirmou a desnecessidade da ciência pessoal do interessado, entendendo-se suficiente a comprovação da entrega do 'AR' no endereço do destinatário:
'Ementa: agravo regimental. Mandado de segurança. Desnecessidade de intimação pessoal das decisões do tribunal de contas da união. art. 179 do regimento interno do TCU. Intimação do ato impugnado por carta registrada, iniciado o prazo do art. 18 da lei nº 1.533/51 da data constante do aviso de recebimento. Decadência reconhecida. Agravo improvido.
O envio de carta registrada com aviso de recebimento está expressamente enumerado entre os meios de comunicação de que dispõe o Tribunal de Contas da União para proceder às suas intimações.
O inciso II do art. 179 do Regimento Interno do TCU é claro ao exigir apenas a comprovação da entrega no endereço do destinatário, bastando o aviso de recebimento simples.' 
Da revelia dos responsáveis Erço de Oliveira Paiva, Apoio Construções e Empreendimentos Ltda. - EPP e Município de Arês/RN
26. No caso vertente, a citação de cada um dos responsáveis se deu em endereços provenientes de pesquisas de endereços realizadas pelo TCU nos sistemas CPF e CNPJ da Receita Federal (Erço de Oliveira Paiva, Apoio Construções e Empreendimentos Ltda. e Município de Arês/RN) , no sistema público Renach (Erço de Oliveira Paiva) e no sistema da Justiça Eleitoral (Erço de Oliveira Paiva) .
27. Na análise da validade da notificação dos responsáveis, será desconsiderado o envio do Ofício 36561/2020-Seproc (peça 100) , uma vez que encaminhado para endereço diferente do constante da base de dados da Receita Federal (peça 104) . No lugar de Avenida Alagoas, 905, a correspondência foi equivocadamente enviada para a Avenida Alagoas, 205. Registre-se que a falha em tela não importa prejuízo para o destinatário, pois o mesmo responsável foi posteriormente notificado de forma regular em outro endereço, constante da base de dados da Receita Federal (peça 81) , e também pela via editalícia, como detalhado a seguir.
28. A entrega do ofício citatório na sede do Município de Arês/RN ficou comprovada pelo AR constante à peça 84, recebido em 01/04/2020.
29. A entrega dos ofícios citatórios para os responsáveis Erço de Oliveira Paiva e Apoio Construções e Empreendimentos Ltda. não foi efetivada, conforme consignado nos ARs às peças 85, 90, 91, 98 e 99.
30. Devido ao insucesso de realizar a citação dos responsáveis Erço de Oliveira Paiva e Apoio Construções e Empreendimentos Ltda. nos endereços constantes das bases de dados acima referidas, buscou-se a notificação por edital publicado no Diário Oficial da União (peças 96 e 97) .
31. Superada a análise acerca da validade das notificações, transcorrido o prazo regimental fixado e mantendo-se inertes os aludidos responsáveis, impõe-se que sejam considerados revéis, dando-se prosseguimento ao processo, com fulcro no art. 12, § 3º, da Lei 8.443, de 16 de julho de 1992.
32. Nos processos do TCU, a revelia não leva à presunção de que seriam verdadeiras todas as imputações levantadas contra os responsáveis, diferentemente do que ocorre no processo civil, em que a revelia do réu opera a presunção da verdade dos fatos narrados pelo autor (Acórdão 1009/2018-TCU-Plenário, Relator Min. Bruno Dantas; 2369/2013 - TCU - Plenário, Relator Min. Benjamin Zymler e 2449/2013 - TCU - Plenário, Relator Min. Benjamin Zymler) . Dessa forma, a avaliação da responsabilidade do agente não pode prescindir da prova existente no processo ou para ele carreada. 
33. Ao não apresentarem sua defesa, os responsáveis deixaram de produzir prova da regular aplicação dos recursos sob sua responsabilidade, em afronta às normas que impõem aos gestores públicos a obrigação legal de, sempre que demandados pelos órgãos de controle, apresentar os documentos que demonstrem a correta utilização das verbas públicas, a exemplo do contido no art. 93 do Decreto-Lei 200/1967: 'Quem quer que utilize dinheiros públicos terá de justificar seu bom e regular emprego na conformidade das leis, regulamentos e normas emanadas das autoridades administrativas competentes.' 
34. Com efeito, conforme análises empreendidas na fase interna e pela unidade técnica deste Tribunal no bojo da instrução preliminar, constatou-se dano ao erário no âmbito do Termo de Compromisso 627/2011 decorrente da: i) execução parcial e defeituosa do objeto, a despeito do pagamento integral dos serviços avençados; e ii) execução de 4 módulos sanitários domiciliares em endereços diferentes dos pactuados, nos seguintes termos (peça 51, p. 3-4) :
'15. A instauração do presente processo de tomada de contas especial tem por fundamento a não comprovação da boa e regular aplicação de parte dos recursos transferidos ao Município de Arês/RN por meio do Termo de compromisso TC/PAC 0627/11.
16. Na espécie, a convenente apresentou a construção de apenas 86 (oitenta e seis) , dos 93 (noventa e três) módulos de melhorias sanitárias domiciliares previstos na avença. De todo modo, conforme tabulado a seguir, além dos 7 (sete) módulos não construídos, a Funasa impugnou a construção de 15 (quinze) unidades, sendo 11 (onze) delas por falhas construtivas diversas e outras 4 (quatro) por terem sido construídas em endereços diferentes dos pactuados. 
	Módulos

	Previstos 93
	Aprovados 71

		Impugnados 22
	11 falhas construtivas

			7 não construídos

			4 endereços não pactuados

17. Além disso, a Funasa consignou que não houve a apresentação da placa da obra, em virtude do que a concedente concluiu que a aplicação na parte física da obra corresponderia ao percentual de 75,34% dos recursos transferidos. 
18. A jurisprudência do TCU é assente no sentido da pessoal responsabilidade do gestor pela comprovação da boa e regular aplicação dos recursos captados sob a custódia do poder público federal, submetendo todo aquele que arrecada, utiliza ou gerencia esses recursos públicos ao dever de demonstrar o correto emprego dos valores federais, nos termos dos arts. 70, parágrafo único, e 37, caput, da Constituição de 1988 e do art. 93 do Decreto-Lei nº 200, de 25 de fevereiro de 1967.
19. Por esse prisma, a ausência de elementos suficientes para demonstrar a boa e regular aplicação dos aludidos recursos públicos dá ensejo à presunção legal de dano ao erário, em face das evidências de desvio dos correspondentes recursos, se fazendo, portanto, necessária a angulação da presente relação processual para que se promova o regular exercício do contraditório e da ampla defesa acerca das irregularidades apontadas e do consequente prejuízo provocado ao erário.
20. A esse respeito, deve responder pelo dano provocado ao erário Erço de Oliveira Paiva, na condição de signatário da avença e autoridade pública responsável por gerir a integralidade dos recursos transferidos por meio do Termo de compromisso TC/PAC 0627/11.
21. Além do responsável, a empresa Apoio Construções e Empreendimentos Ltda. - EPP deve compor o polo passivo da presente relação processual, por força do art. 16, § 2º, 'b', da Lei nº  8.443/1992, na condição de beneficiária de ao menos quatro pagamentos com recursos provenientes do TC/PAC 0627/11, três deles no valor de R$ 25.344,66, em 04/12/2015, 23/12/2015 e 11/03/2016, e um no valor de R$ 30.413,57, em 30/03/2016 (peça 41, fl. 48, e 42, fl. 15) .
22. Verifica-se que foi dada oportunidade de defesa aos agentes responsabilizados na fase interna, em obediência aos princípios constitucionais que asseguram o direito ao contraditório e à ampla defesa (art. 5º, inciso LV, da Constituição Federal) , conforme detalhado no item 'Análise dos Pressupostos de Procedibilidade da IN/TCU 71/2012', subitem '. Prejuízo ao Contraditório e Ampla Defesa'.
23. Entretanto, os responsáveis não apresentaram justificativas suficientes para elidir a irregularidade e não recolheram o montante devido aos cofres do Tesouro Nacional, razão pela qual suas responsabilidades devem ser mantidas.
24. Além dos responsáveis mencionados, será proposta também a citação do Município de Arês/RN, com fulcro Decisão Normativa TCU nº 57/2004, em face do benefício auferido pelo aludido ente com a irregular construção dos 4 (quatro) módulos em endereços não pactuados no TC/PA 0627/11.
25. Em relação ao débito, propõe-se atribuir ao então prefeito a responsabilidade pelo prejuízo total apurado, no montante de R$ 123.300,00 (R$ 500.000,00 x 24,66%) , compreendendo nesse valor a placa da obra não apresentada e os 22 módulos sanitários impugnados.
26. Em relação aos demais responsáveis, propõe-se que a contratada responda de forma solidária exclusivamente pelos 7 (sete) módulos não construídos e pelos 11 (onze) executados com falhas construtivas, atribuindo-se, por sua vez, ao ente federado a responsabilidade solidária pelos 4 (quatro) módulos restantes, construídos em endereços não pactuados.
27. Com base nessas considerações, o débito imputado à empresa deve corresponder ao montante de R$ 99.793,70, de acordo com o valor de cada módulo obtido a partir das informações constantes do Relatório de Visita Técnica à peça 20 (R$ 123.300,00 - R$ 1.329,92 (placa) x 18/22) , ao passo que o Município de Arês/RN deve responder pelo total de R$ 22.176,38 (R$ 123.300,00 - R$ 1.329,92 - R$ 99.793,70) .
28. Dos valores devidos, deve ser deduzido, por ocasião do pagamento, e de forma proporcional entre os responsáveis, o valor de R$ 4.680,51, restituído aos cofres federais em 12/07/2016 (peça 42, fl. 21) . 
29. A esse respeito, convém esclarecer que a restituição do valor acima aos cofres federais ocorreu no bojo dos dois lançamentos constantes da peça 42, fl. 21, nos valores de R$ 30.482,17 e R$ 111,48. Além do valor indicado (R$ 4.680,51) , referente ao saldo dos recursos aportados pela Funasa, tais valores totalizam o saldo da aplicação financeira (R$ 25.188,57) e o saldo da contrapartida (R$ 724,57) , posteriormente aportada pelo município, embora não estivesse prevista no ajuste celebrado.
30. No tocante à atualização do débito, propõe-se a adoção das datas em que efetuados os pagamentos acima referidos à contratada, uma vez que a ausência de documentos importantes nos autos, como relação de pagamentos, notas fiscais e recibos, impede que se aponte a empresa como a real destinatária dos pagamentos mais recentes identificados nos extratos bancários que compõem o processo encaminhado ao Tribunal. 
31. A ausência desses documentos, entretanto, será objeto de diligência à Funasa e ao Banco do Brasil, como subsídio para a análise do mérito.'
35. Mesmo as alegações de defesa não sendo apresentadas, considerando o princípio da verdade real que rege esta Corte, procurou-se buscar, em manifestações dos responsáveis na fase interna desta Tomada de Contas Especial, se havia algum argumento que pudesse ser aproveitado a seu favor. 
36. No entanto, os responsáveis não se manifestaram na fase interna, não havendo, assim, nenhum argumento que possa vir a ser analisado e posteriormente servir para afastar as irregularidades apontadas.
37. Em se tratando de processo em que a parte interessada não se manifestou acerca das irregularidades imputadas, não há elementos para que se possa efetivamente aferir e reconhecer a ocorrência de boa-fé na conduta dos responsáveis, podendo este Tribunal, desde logo, proferir o julgamento de mérito pela irregularidade das contas, conforme os termos dos §§ 2º e 6º do art. 202 do Regimento Interno do TCU. (Acórdão 2064/2011-TCU-Primeira Câmara (relator Min. Ubiratan Aguiar) , 6.182/2011-TCU-1ª Câmara (relator Min. Weber de Oliveira) , 4.072/2010-TCU-1ª Câmara (Relator Min. Valmir Campelo) , 1.189/2009-TCU-1ª Câmara (Relator Min. Marcos Bemquerer) , 731/2008-TCU-Plenário (Relator Min. Aroldo Cedraz) .
38. Dessa forma, os responsáveis Erço de Oliveira Paiva, Apoio Construções e Empreendimentos Ltda. - EPP devem ser considerados revéis, nos termos do art. 12, § 3º, da Lei 8.443/1992, devendo as contas serem julgadas irregulares, condenando-os solidariamente ao débito apurado e aplicando-lhes a multa prevista no art. 57 da Lei 8.443/1992.
39. Em relação à situação de revelia do ente federado, cumpre esclarecer que a jurisprudência mais recente do Tribunal tem se inclinado no sentido de que cabe, desde logo, o julgamento do mérito de suas contas, afastando-se eventual possibilidade de concessão de novo e improrrogável prazo para que o ente recolha o valor devido (Acórdão 5442/2017-TCU-Segunda Câmara, Min. Marcos Bemquerer; Acórdão 1233/2018-TCU-Plenário, Min. José Múcio Monteiro; Acórdão 2848/2019-TCU-Primeira Câmara, Min. Marcos Bemquerer; Acórdão 5272/2019-TCU-Segunda Câmara, Min. Raimundo Carreiro) .
Prescrição da Pretensão Punitiva
40. Vale ressaltar que a pretensão punitiva do TCU, conforme Acórdão 1441/2016-TCU-Plenário, Relator Min. Benjamin Zymler, que uniformizou a jurisprudência acerca dessa questão, subordina-se ao prazo geral de prescrição indicado no art. 205 do Código Civil, que é de dez anos, contado da data de ocorrência da irregularidade sancionada, nos termos do art. 189 do Código Civil, sendo este prazo interrompido pelo ato que ordenar a citação, a audiência ou a oitiva dos responsáveis.
41. No caso em exame, não ocorreu a prescrição, uma vez que a irregularidade sancionada ocorreu em 30/03/2016, data do último pagamento efetuado, e o ato de ordenação da citação ocorreu em 18/12/2019 (peça 53) .
CONCLUSÃO
42. Em face da análise promovida na seção 'Exame Técnico', verifica-se que os responsáveis Erço de Oliveira Paiva, Apoio Construções e Empreendimentos Ltda. - EPP e Município de Arês/RN não lograram comprovar a boa e regular aplicação dos recursos, instados a se manifestar, optaram pelo silêncio, configurando a revelia, nos termos do § 3º, do art. 12, da Lei 8.443/1992. Ademais, inexistem nos autos elementos que demonstrem a boa-fé dos responsáveis ou a ocorrência de outras excludentes de culpabilidade.
43. Vale ressaltar que a jurisprudência pacífica nesta Corte é no sentido da imprescritibilidade das ações de ressarcimento ao erário (Súmula TCU 282) . Dessa forma, identificado dano ao erário, devese instaurar e julgar o processo de tomada de contas especial para responsabilizar seus agentes causadores, respeitando o direito ao contraditório e à ampla defesa, independentemente de quando ocorreram os atos impugnados.
44. Verifica-se também que não houve a prescrição da pretensão punitiva, conforme análise já realizada.
45. Tendo em vista que não constam dos autos elementos que permitam reconhecer a boa-fé dos responsáveis, sugere-se que as suas contas sejam julgadas irregulares, nos termos do art. 202, § 6º, do Regimento Interno do TCU, com a imputação do débito atualizado monetariamente e acrescido de juros de mora, nos termos do art. 202, § 1º do Regimento Interno do TCU, descontado o valor eventualmente recolhido, com a aplicação da multa prevista no art. 57 da Lei 8.443/1992.
46. Registre-se, por fim, que, em se tratando de recursos do Programa de Aceleração do Crescimento - PAC, o cofre credor da dívida é o Tesouro Nacional, nos termos do art. 6º, § 2º, da Lei nº 11.578/2007, que dispõe sobre a transferência obrigatória de recursos financeiros para a execução pelos Estados, Distrito Federal e Municípios de ações do Programa de Aceleração do Crescimento - PAC.
PROPOSTA DE ENCAMINHAMENTO
47. Diante do exposto, submetemos os autos à consideração superior, propondo ao Tribunal:
47.1. considerar revéis os responsáveis Erço de Oliveira Paiva (CPF: XXX.435.697-XX) , Apoio Construções e Empreendimentos Ltda. - EPP (CNPJ: 12.390.124/0001-00) e Município de Arês/RN (CNPJ 08.161.234/0001-22) , para todos os efeitos, dando-se prosseguimento ao processo, com fulcro no art. 12, § 3º, da Lei 8.443/1992; 
47.2. julgar irregulares as contas dos responsáveis Erço de Oliveira Paiva (CPF: XXX.435.697-XX) , Apoio Construções e Empreendimentos Ltda. - EPP (CNPJ: 12.390.124/0001-00) e Município de Arês/RN (CNPJ 08.161.234/0001-22) , nos termos dos arts. 1º, inciso I, 16, inciso III, alíneas 'b' e 'c', da Lei 8.443/1992, c/c os arts. 19 e 23, inciso III, da mesma Lei, condenando-os solidariamente ao pagamento das importâncias a seguir especificadas, atualizadas monetariamente e acrescidas dos juros de mora, calculada a partir das datas discriminadas até a data da efetiva quitação do débito, fixando-lhes o prazo de 15 (quinze) dias, para que comprovem, perante o Tribunal, o recolhimento da referida quantia aos cofres do Tesouro Nacional, nos termos do art. 23, inciso III, alínea 'a', da citada lei, c/c o art. 214, inciso III, alínea 'a', do Regimento Interno do TCU:
47.2.1. Responsável individual: Erço de Oliveira Paiva (CPF: XXX.435.697-XX) :
	Data de Ocorrência
	Valor Histórico (R$) 
	Identificador da Parcela

	30/03/2016
	1.329,92
	Débito

	12/07/2016
	50,48
	Crédito

47.2.2. Responsáveis solidários: Erço de Oliveira Paiva (CPF: XXX.435.697-XX) e Apoio Construções e Empreendimentos Ltda. - EPP (CNPJ: 12.390.124/0001-00) :
	Data de Ocorrência
	Valor Histórico (R$) 
	Identificador da Parcela

	04/12/2015
	18.690,81
	Débito

	23/12/2015
	25.344,66
	Débito

	11/03/2016
	25.344,66
	Débito

	30/03/2016
	30.413,57
	Débito

	12/07/2016
	3.788,20
	Crédito

47.2.3. Responsáveis solidários: Erço de Oliveira Paiva (CPF: XXX.435.697-XX) e Município de Arês - RN (CNPJ 08.161.234/0001-22) :
	Data de Ocorrência
	Valor Histórico (R$) 
	Identificador da Parcela

	30/03/2016
	22.176,38
	Débito

	12/07/2016
	841,82
	Crédito

47.3. aplicar individualmente aos responsáveis Erço de Oliveira Paiva (CPF: XXX.435.697-XX) e Apoio Construções e Empreendimentos Ltda. - EPP (CNPJ: 12.390.124/0001-00) a multa prevista no art. 57 da Lei 8.443/1992, c/c o art. 267 do Regimento Interno do TCU, fixando-lhes o prazo de 15 (quinze) dias, a contar da notificação, para que comprovem, perante o Tribunal (art. 214, III, alínea 'a', do Regimento Interno do TCU) , o recolhimento da dívida aos cofres do Tesouro Nacional, atualizada monetariamente desde a data do acórdão que vier a ser proferido por este Tribunal até a data do efetivo recolhimento, se paga após o vencimento, na forma da legislação em vigor;
47.4. autorizar, desde logo, a cobrança judicial das dívidas, caso não atendidas as notificações, na forma do disposto no art. 28, inciso II, da Lei 8.443/1992;
47.5. autorizar também, desde logo, se requerido, com fundamento no art. 26, da Lei 8.443, de 1992, c/c o art. 217, §§ 1º e 2º do Regimento Interno do TCU, o parcelamento da (s) dívida (s) em até 36 parcelas, incidindo, sobre cada parcela, corrigida monetariamente, os correspondentes acréscimos legais, fixando-lhes o prazo de 15 (quinze) dias, a contar do recebimento da notificação, para comprovar, perante o Tribunal, o recolhimento da primeira parcela, e de trinta dias, a contar da parcela anterior, para comprovar os recolhimentos das demais parcelas, devendo incidir, sobre cada valor mensal, atualizado monetariamente, os juros de mora devidos, no caso do débito, na forma prevista na legislação em vigor, alertando os responsáveis de que a falta de comprovação do recolhimento de qualquer parcela importará o vencimento antecipado do saldo devedor, nos termos do § 2º do art. 217 do Regimento Interno deste Tribunal; 
47.6. enviar cópia do Acórdão a ser prolatado à Procuradoria da República no Estado do Rio Grande do Norte, nos termos do § 3º do art. 16 da Lei 8.443/1992, c/c o § 7º do art. 209 do Regimento Interno do TCU, para adoção das medidas cabíveis;
47.7. enviar cópia do Acórdão que vier a ser proferido ao Fundação Nacional de Saúde e aos responsáveis, para ciência;
47.8. informar à Procuradoria da República no Estado no Estado do Rio Grande do Norte, ao Fundação Nacional de Saúde e aos responsáveis que a presente deliberação, acompanhada do Relatório e do Voto que a fundamenta, está disponível para a consulta no endereço www.tcu.gov.br/acordaos, além de esclarecer que, caso requerido, o TCU poderá fornecer sem custos as correspondentes cópias, de forma impressa; e
47.9. informar à Procuradoria da República no Estado no Estado do Rio Grande do Norte que, nos termos do parágrafo único do art. 62 da Resolução TCU 259/2014, os procuradores e membros do Ministério Público credenciados nesta Corte podem acessar os presentes autos de forma eletrônica e automática, ressalvados apenas os casos de eventuais peças classificadas como sigilosas, as quais requerem solicitação formal."
Em sua manifestação, o Ministério Público junto ao TCU (peça 108) , representado pelo Subprocurador-Geral Paulo Soares Bugarin, concordou com o exame realizado pela unidade instrutora, mas sugeriu, previamente ao julgamento de mérito, conceder novo e improrrogável prazo para que o município efetue o recolhimento da parcela de débito a ele imputada.
	É o Relatório.

não há.

Subprocurador-Geral Paulo Soares Bugarin.

TOMADA DE CONTAS ESPECIAL. TERMO DE COMPROMISSO. FUNDAÇÃO NACIONAL DE SAÚDE. CONSTRUÇÃO DE BANHEIROS SANITÁRIOS DOMICILIARES. INEXECUÇÃO PARCIAL DO OBJETO. EXECUÇÃO DE UNIDADES EM DESACORDO COM O PLANO DE TRABALHO E COM OS PADRÕES ESTABELECIDOS. CITAÇÃO. REVELIA. DIFERIMENTO DO JULGAMENTO DO MÉRITO. CONCESSÃO DE NOVO PRAZO PARA RECOLHIMENTO DA PARCELA DE DÉBITO IMPUTADA AO ENTE FEDERADO.

TOMADA DE CONTAS ESPECIAL (TCE)

Secretaria de Controle Externo de Tomada de Contas Especial (SecexTCE).

Trata-se de tomada de contas especial (TCE) instaurada pela Fundação Nacional de Saúde (Funasa) em desfavor de Erço de Oliveira Paiva, então prefeito de Arês/RN (gestão: 2009-2012 e 2013-2016) , e da empresa Apoio Construções e Empreendimentos Ltda. - EPP, em razão de irregularidades na aplicação dos recursos repassados pela União mediante o Termo de Compromisso TC/PAC 0627/11 (Siafi 671267) , que tinha por objeto a execução de "sistema de esgotamento sanitário", consubstanciado na construção de 93 (noventa e três) banheiros sanitários domiciliares.
O termo de compromisso foi firmado no valor de R$ 500.000,00, integralmente à conta do órgão concedente. Os recursos federais foram liberados por meio das ordens bancárias 2012OB803824 e 2015OB801467, no valor de R$ 250.000,00 cada, creditadas em 29/05/2012 e 15/04/2015, respectivamente. Apesar de não previsto no termo de compromisso, houve aporte de R$ 43.109,63 por parte do convenente para cobrir despesas realizadas à conta do convênio.
Na fase interna da TCE, o órgão concedente concluiu pela impugnação parcial das despesas devido à não comprovação da boa e regular aplicação dos recursos repassados pela União, em face da execução parcial do objeto avençado (75,34%) . O Controle Interno anuiu a esse posicionamento.
No âmbito do TCU, a ocorrência apurada pelo controle interno foi desdobrada em duas irregularidades:
	Irregularidade
	Responsáveis

	Execução parcial e defeituosa do objeto do Termo de Compromisso 627/2011/PAC, com pagamento integral dos serviços avençados
	Erço de Oliveira Paiva, prefeito de Arês/RN no período de 2009-2012 e 2013-2016
Apoio Construções e Empreendimentos Ltda. - EPP (CNPJ: 12.390.124/0001-00) 

	Execução de 4 módulos sanitários domiciliares em endereços não previstos no Termo de Compromisso 0627/2011/PAC
	Erço de Oliveira Paiva, prefeito de Arês/RN no período de 2009-2012 e 2013-2016
Município de Arês/RN (CNPJ 08.161.234/0001-22) .

O município de Arês foi notificado à peça 84. Foram encaminhadas notificações aos endereços do ex-prefeito e da empresa obtidos em sistemas governamentais (CPF, CNPJ, Renach e Justiça Eleitoral) , sem sucesso, razão pela qual foi promovida a citação por edital.
Não obstante, o prazo regimental transcorreu sem que fossem apresentadas alegações de defesa ou efetuado o recolhimento do débito, o que caracteriza a revelia dos responsáveis, nos termos do art. 12, § 3º, da Lei 8.443/1992.
Corroboro as análises empreendidas pela unidade instrutora, as quais contaram com a anuência do Ministério Público junto ao TCU, razão pela qual incorporo os fundamentos apresentados às minhas razões de decidir.
Considerando que as informações presentes nos autos não permitem constatar a regular aplicação dos recursos repassados, e que, mesmo tendo sido dada oportunidade de defesa aos responsáveis, tanto perante o órgão concedente quanto no âmbito desta Corte de Contas, eles não se desincumbiram desse ônus, não há o que se aproveitar em seu favor.
Na fase interna, a Funasa impugnou os valores relativos a 22 módulos sanitários dos 93 previstos, sendo 11 por falhas construtivas, 7 não executados e 4 executados em local distinto do pactuado, além de outras despesas acessórias, como aquela correspondente à placa da obra.
Importa mencionar que o município foi citado em face do benefício auferido com a irregular construção dos quatro módulos em endereços distintos do pactuado.
Diante da imputação de débito ao município, o representante do parquet sugeriu, previamente ao julgamento de mérito, que seja concedido novo e improrrogável prazo para que o município efetue o recolhimento da parcela de débito a ele imputada, o que destoa das conclusões da unidade instrutora no sentido de que a jurisprudência mais recente é no sentido de que a revelia do ente federado conduziria ao julgamento imediato de suas contas, conforme precedentes indicados na instrução.
Perfilho da tese de que o fato de o ente federado não apresentar defesa não pode ser entendido como penalidade, mas sim como faculdade processual, cuja renúncia não pode resultar no agravamento de sua situação. Há diversos precedentes nesse sentido, como os acórdãos 12.079/2020 e 15.092/2018, da Primeira Câmara, ambos da minha relatoria, ou ainda os Acórdão 3557/2019-TCU-Primeira Câmara (Ministro-Substituto Augusto Sherman Cavalcanti) , 4.218/2017-Primeira Câmara (rel. Ministro Benjamin Zymler) , 5.618/2016-Primeira Câmara (rel. Ministro Augusto Sherman Cavalcanti) .
Desse modo, acolho a medida alvitrada pelo MPTCU, no sentido de conceder novo e improrrogável prazo para que o município de Arês/RN recolha o débito aos cofres da Funasa. Consequentemente, difiro o julgamento das contas de Erço de Oliveira Paiva e da empresa Apoio Construções e Empreendimentos Ltda. - EPP, no que tange aos recursos cuja aplicação não restou comprovada nos autos, mas que também não ensejaram benefício à municipalidade, com objetivo de evitar descompassos processuais.
Ante o exposto, voto por que o Tribunal adote o Acórdão que ora submeto à deliberação deste Colegiado.
TCU, Sala das Sessões Ministro Luciano Brandão Alves de Souza, em 1 de dezembro de 2020.
Ministro BRUNO DANTAS 
Relator